最高法院刑事判決　　　　　　　　　　　　　　　八十八年度台上字第七一七五號
　　上　訴　人　甲○○
　　選任辯護人　許文彬律師
右上訴人因盜匪案件，不服台灣高等法院中華民國八十八年十月二十八日第二審更審
判決（八十七年度重上更(四)字第三九號，起訴案號：台灣台北地方法院檢察署八十三
年度偵緝字第一五九號），提起上訴，本院判決如左：
    主  文
原判決撤銷，發回台灣高等法院。
    理  由
本件原判決認定上訴人甲○○與已判決確定之方啟鈞（綽號阿德）共謀強劫財物而尋
覓犯罪對象，因方啟鈞與張憲全（已判決確定）相識，張曾從事代書業務，辦理地下
錢莊貸款，知金主即被害人陳震鑾頗有積蓄，方啟鈞從而得知，二人竟與上訴人、「
阿興」、「小金」等成年男子，共同意圖為自己不法之所有，基於共謀劫財之犯意聯
絡，於民國七十八年三月二十一日下午六時許，方啟鈞夥同上訴人、「阿興」、「小
金」在台北市○○○路御花園餐廳見面，由張憲全說明陳震鑾之錢財狀況及其住宅周
圍環境，俾便佈置進行強劫。主意既定，翌（二十二）日又由方啟鈞約張憲全在台北
市○○路○段國際學舍（現已拆除，七號公園旁）附近見面，旋即與上訴人、「阿興
」、「小金」等人驅車前往台北市內湖區某山上公墓，共謀強劫之方式步驟，上訴人
以陳震鑾與張憲全熟識，提議必須置陳震鑾於死，以免日後敗露。同日下午四時四十
分許，一夥五人即按預定計劃前往台北市○○○路○段一六○巷三－一號二樓陳震鑾
住宅，由陳震鑾熟識之張憲全按門鈴，騙取陳震鑾開門，進入陳宅後，由張憲全介紹
上訴人等與陳震鑾認識後，張憲全旋即藉故先行離去，上訴人等隨即依計綑綁陳震鑾
至臥房，開始搜尋財物，惟因陳震鑾錢財均存放銀行或貸款他人而無所獲，上訴人等
乃予毆打，由「阿興」持屋內之水果刀猛刺陳震鑾左、右小腿，上訴人則故意燒燬房
、地所有權狀等證件，俾使陳震鑾交出財物。張憲全於同日晚上七時十分許再行返回
陳宅，在客廳上觀看搜尋財物及強暴脅迫陳震鑾交付財物之結果。陳震鑾因不堪上訴
人等人之綑綁、刺戮，以致不能抗拒，而交出其所有第一商業銀行提款卡（帳號00
0－00－000000）一張，並在脅迫下告知提款密碼。渠等復意圖為自己不法
之所有，由上訴人持該提款卡於同日晚上九時四十六分、四十八分及四十九分許，前
往第一商業銀行南京東路分行接續冒領存款新台幣（下同）二萬元、三萬元、三萬元
，共八萬元後返回陳宅。又共同逼令陳震鑾簽發如原判決附表所示支票三張，並劫取
大同股份有限公司所簽發之支票三張（付款人、號碼、票載日及金額均不詳），乙種
存款簿一本及陳震鑾名義之印章一顆。上訴人等五人見別無錢財可得，即依事先計劃
殺害陳震鑾滅口，由「阿興」取下電話線交由方啟鈞等人綑綁陳震鑾上身，再將其臉
部朝下強壓於床上，陳震鑾受重創及壓制顏面偏右側、鼻頭壓歪、左側顏面局部浮腫
、舌微吐、上下口唇內膜壓挫形成瘀血斑，左側膝關節（外側）下四公分處有一‧五
×○‧四×九‧五公分銳器刺傷、左腳內側中有一‧○×○‧二×○‧五公分銳器刺
傷、右膝關節下方有一‧○×○‧二及一‧三×○‧三×七‧○及○‧九×○‧二×
○‧五公分銳器刺傷、右足背中部有一‧○×○‧二公分銳器刺傷，當場窒息死亡。
嗣上訴人等五人即駕車揚長而去，至台北市金爺賓館十一樓分贓等情，因而維持第一
審依牽連關係，從一重論處上訴人共同強劫而故意殺人罪刑之判決，駁回上訴人在第
二審之上訴，固非無見。
惟查：(一)「被告（包括具有共犯或其他相牽連關係之共同被告）之自白，不得作為有
罪判決之唯一證據，仍應調查其他必要之證據，以察其是否與事實相符」，刑事訴訟
法第一百五十六條第二項定有明文，立法目的，在以補強證據擔保被告自白之真實性
。亦即以補強證據之存在，藉以限制合法自白在證據上之價值，俾發現實質的真實，
即使被告之自白出於任意性，然若別無其他補強證據足以擔保其自白確與事實相符，
該自白仍非刑事訴訟法上得據之為認定被告犯罪事實之證據，當不得單憑此而為他被
告不利之認定。本件原判決認定上訴人有參與本件犯行，係以共犯方啟鈞、張憲全於
警訊時之不利於己，且不利於上訴人之自白為唯一證據，但方、張二人前後所供，並
不一致（參原審更(四)卷(一)第二十五頁至第二十七頁，卷(二)第四十四頁至第四十八頁）
。尤方啟鈞既稱與上訴人是從小相識長大的同鄉朋友云云（偵字第二九六號卷第三頁
），但所稱：「志成就是甲○○，男五十二年次……其母黃雪娥……妹黃瓊霞」（同
前卷第三頁反面），則與卷附戶籍謄本所載上訴人係五十五年四月十七日出生，母為
「黃美雲」（同前卷第二十四頁），不相符合。與另案即其被訴案件供稱：「與甲○
○是在西門町認識的，他在台北開理髮廳」及「他住嘉義朴子，年紀二十八至三十歲
」（原判決第八頁第五、六行，按原審並未影印方、張二人被訴案卷之相關筆錄附卷
，致原判決所引用之卷證，是否與該案卷內資料相符合，本院無從判斷）云云，亦不
相符。而上訴人則稱：伊僅在當兵前到過台北，七十七年間係在嘉義縣朴子鎮與人合
夥經營梅園理髮廳等語（原判決第七頁最後一行至第八頁第一行，另參閱偵緝字卷第
三十頁，原審更(四)卷(一)第三十九頁反面、第七十九頁），與方啟鈞之前開供述，亦不
相同，實情究何﹖原審未深入詳予究明，亦未進一步就其他證據查明方、張二人之自
白是否確與事實相符，僅以「衡之被告（上訴人）確曾住台北市，且係經營理髮廳，
方啟鈞於其被訴案件中，就認識被告及被告經營理髮廳之地點之供述，或係因一時混
淆而有不符，又就他人年紀大小之判斷，可能因他人之體型、膚色、長相等及各人主
觀認知而有所歧異，因被告身材壯碩，膚色稍黑，且方啟鈞年逾三十，又與被告認識
多年，想其年齡亦必相近，而臆測被告年紀二十八至三十歲，容有誤差」、「被告與
方啟鈞早已熟識，往來頻繁，交情匪淺，方啟鈞應無誤認之可能」、「方啟鈞既與被
告自小認識，應不致指認錯誤，雖被告所辯方啟鈞曾指被告家人姓名及住家位置有誤
云云，經被告之母黃美雲到庭供證其無雪娥之名云云。惟查被告之母戶籍登記姓名為
黃美雲，但一般以偏名、小名稱呼者，亦非無有，其母是否有偏名，小名雖未得知，
然其確有一妹名為『卿霞』，卿與瓊之台語發音非常近似，則共犯方啟鈞供稱被告有
妹名『瓊霞』，以台語發音並無錯誤」云云（原判決第八頁第七行至第十一行、第十
五行、第十七頁第十二行至第十七行），而遽採其二人之自白為上訴人參與本件犯行
之唯一判決基礎。另按證人於審判外之陳述，除法律另有規定者外，不得作為證據，
刑事訴訟法第一百五十九條定有明文。本件上訴人一再主張案發當時，其正在朴子市
上海灘卡拉ＯＫ店擔任現場經理，並未離開等語，證人許瑞典、陳麗珠亦均到庭為上
訴人有利之證言，許瑞典另稱上海灘卡拉ＯＫ店七十八年間所僱員工尚有「小萍」、
「露露」及張國賓、黃淑美等人。而「小萍」、「露露」之真實姓名為何﹖原審並未
予以查明，僅以電話聯繫，「小萍」雖表示不願作證；「露露」則稱不認識上訴人，
未曾與上訴人同事過云云（原判決第九頁倒數第三行至第五行），但其二人既未經原
審傳喚調查，所為上開陳述，自屬證人於審判外之陳述，依上開法條規定，並無證據
能力。至張國賓、黃淑美二人雖亦稱未曾與上訴人同事過云云，但查上訴人在該上海
灘卡拉ＯＫ任職時間為七十八年一月至五月（原審上重訴卷第五十一頁反面、更(四)卷
(一)第八十頁反面、第一一六頁），而張、黃二人則係於七十八年六月以後，始至該店
工作（原審更(四)卷(一)第一五八頁、第一五九頁），與上訴人任職時間不同，所為上開
證言，亦難為上訴人於案發當時未在該卡拉ＯＫ店任職並未離開之證明，原審竟援引
上開四證人之證詞，說明「小萍、露露、張國賓、黃淑美既係上海灘卡拉ＯＫ在七十
八年間之員工，卻均未曾與被告同事過，已違常情」云云，據以認上訴人之辯解及證
人許瑞典之證言，均難採信（原判決第十頁第二行至第六行），與證據法則，尚難謂
無違。況依前述，原判決既一面援引方啟鈞所稱：「與甲○○在西門町認識的，他在
台北開理髮廳」云云之供述，說明與上訴人所稱其曾住過台北並開設理髮廳等語並無
相悖，一面又以「方啟鈞與被告自小認識」，據以說明其「應不致指認錯誤」，證據
理由，亦有矛盾。上訴意旨指摘原判決違法，非無理由，案關重典，認仍應發回更審
，期臻翔適。
據上論結，應依刑事訴訟法第三百九十七條、第四百零一條，判決如主文。
中      華      民      國    八十八    年     十二     月     十六     日
                              最高法院刑事第二庭
                                  審判長法官  莊  來  成
                                        法官  呂  潮  澤
                                        法官  謝  俊  雄
                                        法官  蘇  振  堂
                                        法官  賴  忠  星
      右正本證明與原本無異
                                              書  記  官
中      華      民      國    八十八    年     十二     月    二十二    日
